【裁判字號】    96,訴,1727
【裁判日期】    970821
【裁判案由】    貪污等
【裁判全文】
臺灣桃園地方法院刑事判決              96年度訴字第1727號
公  訴  人  臺灣桃園地方法院檢察署檢察官
被      告  丁○○
選任辯護人  金鑫律師
被      告  乙○○
選任辯護人  朱富賢律師
上列被告因貪污治罪條例等案件，經檢察官提起公訴（96年度偵
字第10795號、第15071號），本院判決如下：
    主  文
丁○○行使偽造私文書，足以生損害於他人，處有期徒刑肆月，
如易科罰金，以新臺幣壹仟元折算壹日；減為有期徒刑貳月，如
易科罰金，以新臺幣壹仟元折算壹日。
丁○○其餘被訴部分，無罪。
乙○○無罪。
    事  實
一、丁○○係正揚工程顧問有限公司（下稱正揚公司）之土地開
    發專員，負責處理桃園縣平鎮市山子頂地區土地重劃開發業
    務（下稱山子頂開發案），與同公司之李湖丕、丙○○因該
    開發案而結識並有業務往來。緣李湖丕因先前任職桃園縣中
    壢市公所工務課課長期間，辦理桃園縣中壢市監視器採購案
    ，遭臺灣桃園地方法院檢察署檢察官認有貪污之犯罪嫌疑重
    大，於民國95年8 月23日聲請本院羈押獲准，嗣其親友為讓
    李湖丕以繳回不法所得新臺幣（下同）110 萬元獲得具保停
    止羈押之機會，乃由丙○○等人籌措該筆款項；丁○○則因
    個人債務關係，故藉此機會於同年11月間某日，向丙○○表
    示願出售所持山子頂開發案酬勞之土地100 坪，並允諾將其
    中110 萬元代墊李湖丕繳回不法所得之款項，丙○○遂聯繫
    有意購買土地之胞弟楊永堆，經應允後丁○○與楊永堆達成
    以總價200 萬元買賣前開土地報酬之分配權利，並由丙○○
    居中聯繫、處理。惟丁○○所持前開土地報酬切結書為其母
    保管中，無法依約交與丙○○，詎其竟基於行使偽造私文書
    之犯意，先於同年11月27日在址設桃園縣平鎮市○○路88號
    正揚公司平鎮市土地重劃區辦公室內，未經正揚公司負責人
    方溪泉之同意，盜用其所保管之公司及負責人印章，在切結
    書立書人及負責人欄位，偽造「正揚工程顧問有限公司」印
    文2枚、「方溪泉」印文1枚；嗣丁○○於同年11月29日下午
    某時在上址辦公室內，將之交給丙○○閱覽而據以行使，俟
    經丙○○傳真前開偽造之切結書與楊永堆確認，同意本件買
    賣契約，渠等遂於同日晚間8 時許，同在上址辦公室前，由
    丙○○交付價金一部100萬元與丁○○後，復於同年12月6日
    在不詳處所，再給付餘款100 萬元與丁○○，同時丁○○將
    前開偽造之切結書交給丙○○收執，而足生損害於正揚公司
    及方溪泉。
二、案經法務部調查局桃園調查站移送臺灣桃園地方法院檢察署
    檢察官暨自動檢舉偵查起訴。
    理  由
壹、證據能力部分：
一、按除法律另有規定者外，不問何人，於他人之案件，有為證
    人之義務；而證人除未滿16歲，或因精神障礙，不解具結意
    義及效果者外，應命具結；又證人或鑑定人依法應具結而未
    具結者，其證言或鑑定意見，不得作為證據，刑事訴訟法第
    176條之1、第186條第1項、第158條之3定有明文。又所謂「
    依法應具結而未具結者」，係指檢察官或法官依刑事訴訟法
    第175 條之規定，以證人身分傳喚被告以外之人到庭作證，
    或雖非以證人身分傳喚到庭，而於訊問調查過程中，轉換為
    證人身分為調查時，此時其等供述之身分為證人，則檢察官
    、法官自應依同法第186 條有關具結之規定，命證人供前或
    供後具結，其陳述始符合同法第158條之3規定，而有證據能
    力；若檢察官或法官非以證人身分傳喚而以告發人、告訴人
    、被害人或共犯、共同被告身分傳喚到庭為訊問時，其身分
    既非證人，即與「依法應具結」之要件不合，縱未命其具結
    ，純屬檢察官或法官調查證據職權之適法行使，當無違法可
    言。而前揭不論係本案或他案在檢察官面前作成未經具結之
    陳述筆錄，係屬被告以外之人於偵查中向檢察官所為之陳述
    ，本質上屬於傳聞證據，基於保障被告在憲法上之基本訴訟
    權，除該被告以外之人死亡、身心障礙致記憶喪失或無法陳
    述、滯留國外或所在不明而無法傳喚或傳喚不到、或到庭後
    拒絕陳述等情形外，如已經法院傳喚到庭具結而為陳述，並
    經被告之反對詰問，前揭非以證人身分而在檢察官面前未經
    具結之陳述筆錄，除顯有不可信之情況者外，得為證據，並
    應於判決內敘明其符合傳聞證據例外之理由，最高法院96年
    度臺上字第3527號判決意旨可資參照。經查，被告丁○○、
    乙○○於警詢時之身分乃犯罪嫌疑人，而證人丙○○、戊○○、甲○○前於警詢時雖以證人身分接受詢問，然渠等於警
    詢時既無具結義務之規定，核與「依法應具結」之要件不合
    ，且渠等嗣於偵查中均經證人身分詢問及具結在案，復被告
    丁○○、證人丙○○、戊○○、甲○○於本院審理時亦經以
    證人交互詰問，另被告乙○○則經捨棄傳喚，準此，渠等於
    本院審理時或以證人身分為證，或予捨棄傳訊，均已足保障
    被告等對質詰問權，則前開審判外之陳述屬傳聞證據之瑕疵
    ，應已治癒。是依上揭說明，被告丁○○、乙○○彼此共同
    被告間、另證人丙○○、戊○○、甲○○於警詢時及偵查中
    所為審判外之陳述，均有證據能力，合先敘明。
二、次按被告以外之人於審判外之陳述雖不符刑事訴訟法第 159
    條之1至之4規定，而經當事人於審判程序同意作為證據，法
    院審酌該言詞陳述或書面陳述作成時之情況，認為適當者，
    亦得為證據；當事人、代理人或辯護人於法院調查證據時，
    知有刑事訴訟法第159條第1項不得為證據之情形，而未於言
    詞辯論終結前聲明異議者，視為有前項之同意，同法第 159
    條之5 定有明文。又該條立法意旨在於傳聞證據未經當事人
    之反對詰問予以核實，原則上先予排除，惟若當事人已放棄
    反對詰問權，於審判程序中表明同意該等傳聞證據可作為證
    據；或於言詞辯論終結前未聲明異議，基於尊重當事人對傳
    聞證據之處分權，及證據資料愈豐富，愈有助於真實發見之
    理念，且強化言詞辯論主義，使訴訟程序得以順暢進行，上
    開傳聞證據亦均具有證據能力。準此，被告等及辯護人對公
    訴人所提證人李湖丕於警詢時、偵查中之指述，均不爭執證
    據能力，復本院認其作成之情形並無不當情形，經審酌後認
    為適當，故證人李湖丕前開審判外之陳述均得為證據，併此
    敘明。
三、另被告丁○○所偽造之切結書、所出具之委託書及借據，正
    揚公司出具之切結書、承諾書及公司基本資料查詢表，證人
    丙○○設在臺灣土地銀行股份有限公司（下稱土地銀行）平
    鎮分行之存款帳戶交易明細（戶名：丙○○，帳號：000-00
    0-00000-0 號），證人李湖丕羈押期間之臺灣桃園看守所接
    見紀錄、譯文及入出監紀錄，被告乙○○任職臺灣桃園監獄
    職員報到書、公務人員履歷表及戒護科勤務配置表、臺灣桃
    園監獄97年5 月29日桃監戒字第0970002479號函，被告丁○○使用門號0000-000-000號行動電話、被告乙○○所持門號
    0000-000-000號、0000-000-000號行動電話、 00-000-0000
    號室內電話、證人丙○○使用門號0000-000-000號行動電話
    之通訊監察作業報告表，暨本件後述所引各項文書證據，分
    屬書證及物證性質，復均與本案事實具有自然關聯性，是皆
    有證據能力，附此敘明。
貳、被告丁○○被訴偽造文書有罪部分：
一、訊據被告丁○○對上揭犯行坦承不諱，核與證人丙○○、戊○○證述情節相符，復有被告丁○○95年11月27日偽造之切
    結書、正揚公司95年4月30日出具之切結書、95年8月7 日出
    具之承諾書、正揚公司基本資料查詢表、證人丙○○設在土
    地銀行平鎮分行存款帳戶之存摺交易明細（戶名：丙○○，
    帳號：000-000-00000-0號）各1份在卷可稽（見96年度他字
    第258號偵查卷第200頁反面、第199頁、第202頁反面、第28
    頁至第29頁、第203頁至第204頁），足徵被告丁○○任意性
    之自白，核與事實相符，應屬可信。是本件事證明確，被告
    丁○○犯行洵堪認定。
二、核被告丁○○所為，係犯刑法第216條、第210條之行使偽造
    私文書罪。又其盜用「正揚工程顧問有限公司」、「方溪泉
    」印章偽造印文之行為，係偽造私文書之階段行為，應為偽
    造私文書之行為所吸收；而偽造私文書之低度行為，亦為其
    行使之高度行為所吸收，均不另論罪。再被告丁○○先後在
    前開切結書立書人欄，偽造「正揚工程顧問有限公司」印文
    2 枚之行為，係於密切接近之時地為之，侵害同一法益，各
    行為之獨立性極為薄弱，且係出於同一偽造私文書之犯意，
    依一般社會觀念，各舉動難以強行分開，應視為數個舉動之
    接續實施，合為包括之一行為予以評價，為接續犯。另被告
    丁○○以一行使偽造私文書行為，同時侵害被害人正揚公司
    、方溪泉之個人法益，為想像競合犯，應從一重處斷。爰審
    酌被告丁○○因個人債務關係，祇為促成山子頂開發案土地
    報酬之權利移轉契約，竟偽造切結書以取信證人丙○○，動
    機不良，復利用證人李湖丕繳回不法所得之機會犯之，惡性
    非輕，惟念及其犯罪後尚能坦承犯行而有悔意，且被害人正
    揚公司、方溪泉亦表示不再追究被告丁○○偽造文書罪責之
    意，此有渠等之97年2月15日刑事陳報狀1紙附卷足參（見本
    院卷第30頁），及其犯罪之目的、手段、素行、智識程度、
    生活狀況等一切情狀，量處如主文所示之刑，並諭知易科罰
    金之折算標準。復中華民國九十六年罪犯減刑條例業於96年
    7月4日公布，並於同年月16日施行，查本件被告丁○○犯罪
    時間在96年4 月24日以前，且核無該條例所規定不得減刑之
    情形，爰依該條例第2條第1項第3款規定減其宣告刑1/2，及
    諭知易科罰金之折算標準。
三、至被告丁○○所偽造之切結書1 紙，業經交付證人丙○○而
    非其所有，復已毀棄而滅失，此據證人丙○○、戊○○於本
    院審判時證述明確（詳本院卷第41頁、第76頁），爰另不為
    沒收之宣告，附此敘明。
、被告丁○○、乙○○被訴貪污無罪部分：
一、公訴意旨另以：被告乙○○係臺灣桃園監獄管理員，負責該
    監獄第四工場收容人之管理工作，為依法令服務於國家所屬
    機關而具有法定職務權限者，另被告丁○○則為被告乙○○
    姪子，任職正揚公司並負責處理山子頂開發案。詎被告乙○○、丁○○竟共同基於意圖為自己不法所有之犯意聯絡，利
    用臺灣桃園地方法院檢察署檢察官偵辦桃園縣中壢市監視器
    弊案，於95年8 月23日聲請羈押桃園縣中壢市公所工務課前
    課長李湖丕獲准，而家屬急於具保獲釋之機會，由被告丁○○向同任職正揚公司之李湖丕友人即被害人丙○○訛稱，可
    以100 萬元之代價行賄法務部調查局桃園縣調查站（下稱桃
    園縣調查站）人員，讓李湖丕交保釋放，並於95年11月中旬
    某日偕同被告乙○○至被害人丙○○住處，利用被告乙○○
    為桃園監獄管理員之身份取信，致被害人丙○○陷於錯誤，
    應允交付100萬元。嗣被害人丙○○於95年11月29日籌得200
    萬元後，將其中100 萬元現金以牛皮紙袋包裝，並立即通知
    被告丁○○，被告丁○○、乙○○遂於同日晚間8 時許，至
    正揚公司平鎮市土地重劃區辦公室前，由被害人丙○○將該
    100 萬元交付被告丁○○，丁○○則當場自紙袋中取出10萬
    元現金交付被號乙○○，另於同年12月初某日，被告丁○○
    再度交付10萬元現金予乙○○，餘款80萬元，則由被告丁○○花用殆盡。嗣於同年12月19日，因李湖丕之妻甲○○繳交
    不法所得110 萬元予臺灣桃園方法院檢察署後，李湖丕仍無
    法交保獲釋，被害人丙○○始悉受騙，因認被告丁○○、乙○○均涉犯貪污治罪條例第5條第1項第2 款利用職務詐取財
    物罪嫌。
二、按犯罪事實應依證據認定之，無證據不得認定犯罪事實；不
    能證明被告犯罪或其行為不罰者應諭知無罪之判決，刑事訴
    訟法第154條第2項、第301條第1項定有明文。又認定不利於
    被告之事實，須依積極證據，苟積極證據不足為不利於被告
    事實之認定時，即應為有利於被告之認定；而事實之認定，
    應憑證據，如未能發現相當證據，或證據不足以證明，自不
    能以推測或擬制之方法，以為裁判基礎；另認定犯罪事實所
    憑之證據，雖不以直接證據為限，間接證據亦包括在內，然
    而無論直接或間接證據，其為訴訟上之證明，須於通常一般
    之人均不致有所懷疑，而得確信其為真實之程度者，始得據
    為有罪之認定，最高法院30年上字第816 號、40年臺上字第
    86號、76年臺上字第4986號著有判例可資參照。
三、公訴人認被告丁○○、乙○○涉犯貪污治罪條例第5條第1項
    第2 款利用職務詐取財物罪嫌，無非係以被告丁○○、乙○○於警詢時及偵查中之供述，證人即被害人丙○○、證人戊○○、李湖丕、甲○○之陳述，被害人丙○○設在土地銀行
    平鎮分行之存款帳戶交易明細（戶名：丙○○，帳號：000-
    000-00000-0 號），證人李湖丕羈押期間之臺灣桃園看守所
    接見紀錄、譯文及入出監紀錄，被告乙○○任職臺灣桃園監
    獄職員報到書、公務人員履歷表及戒護科勤務配置表、被告
    丁○○使用門號0000-000-000號行動電話、被告乙○○所持
    門號0000-000-000號、0000-000-000號行動電話、00-000-0
    000 號室內電話、被害人丙○○使用門號0000-000-000號行
    動電話之通訊監察作業報告表等為證，且依證人甲○○所述
    ，其首次獲悉交保機會之時間為95年12月18日，而被告等早
    於同年11月29日即以可使李湖丕交保為由向被害人丙○○取
    得100 萬元，再參以被告丁○○於96年4 月26日偵查中指稱
    ：「我直接和丙○○說是調查員告訴李湖丕，可以拿錢來處
    理，李湖丕透過人傳話到乙○○那裡，乙○○要我去處理」
    等語，足見被告等係利用被告乙○○身為監所人員，可藉由
    其職務直接或間接接觸收容人犯李湖丕，並為其傳遞訊息之
    機會，佯稱李湖丕有意行賄以交保，向被害人丙○○炸取財
    物，為其主要論據。
四、訊據被告丁○○、乙○○堅詞否認有何利用職務詐取財物之
    犯行，被告丁○○辯稱：因李湖丕在羈押中無法辦理手續，
    為籌措交保金遂以伊所持100 坪土地出售，且被害人丙○○
    亦稱確有該筆土地權利買賣，價金200 萬元之事實，復被害
    人丙○○弟媳匯款230 萬元至被害人丙○○帳戶，倘為行賄
    調查局之用，應匯款100萬元而非230萬元，參以伊另委託李
    湖丕出售之土地金額為400萬元，高於本件1倍，之所以被害
    人同意買賣土地乃因價格划算，與伊行賄調查局否無關，況
    由切結書日期可證該筆轉帳係為給付土地假款，雖伊有向被
    害人丙○○編派事由，但係為促成土地買賣，且被害人丙○○亦因價格便宜而予買受，與伊花言巧語間無因果關係，未
    涉犯利用職務詐取財物犯行等語。另被告乙○○則辯稱：被
    告丁○○與被害人丙○○間之土地買賣並無詐欺行為存在，
    而關於行賄調查員一事，伊完全不清楚，實乃單純陪同被告
    丁○○收取土地買賣價金，縱被告丁○○有以不當手段達成
    土地買賣目的，亦不構成詐欺，復伊與被告丁○○間無犯意
    聯絡，無利用職務詐取財物情事等語。經查：
  (一)按貪污治罪條例第5條第1項第2 款所謂利用職務上之機會詐
    取財物，必因法律或命令賦予行為人以一定之職務，而行為
    人竟利用此項職務之機會予以詐財者，始足當之；若其用以
    詐財之行為，與其法令上之職務無所關涉者，即無利用其職
    務之機會以詐財之可言，故行為人固不以原有此項職務為限
    ，然必須有利用其職務上之機會以詐取財物為要件。又該罪
    性質上係屬詐欺罪之一種；故其犯罪構成要件應以行為人有
    意圖為自己不法所有之主觀犯意存在，並表現於外，在客觀
    上有利用其職務上可乘之事機，而使相對人陷於錯誤致交付
    財物，以遂其獲取不法所有犯意之目的者始克相當。另所謂
    以詐術使人交付，必須被詐欺人因其詐術而陷於錯誤，若其
    所用方法不能認為詐術，亦不致使人陷於錯誤，即不構成該
    罪；因詐欺取財罪，係侵害財產權之犯罪，以施用詐術之一
    方取得財物，致被詐欺之一方因而生財產上之損害為必要，
    若無所損害，行為人除按其情形或應成立其他罪名外，並無
    論以詐欺取財罪之餘地。最高法院90年度臺上字第7308號、
    93年度臺上字第1854號、94年度臺上字第5286號判決意旨均
    可資參照。
  (二)查被告乙○○於95年間擔任臺灣桃園監獄第四工場主管職務
    ，依監所管理人員服勤應行注意事項，屬服務於國家所屬機
    關而具有法定職務權限乙節，為被告乙○○自承無訛，復有
    被告乙○○之公物人員履歷表、臺灣桃園監獄戒護科令、臺
    灣桃園監獄97年5月29日桃監戒字第0970002479號函述各1份
    在卷可稽（見96年度偵字第15071 號偵查卷第9頁至第12之1
    頁），足認被告乙○○於本件發生時為臺灣桃園監獄管理員
    ，確屬公務員，殆無疑義。惟查，證人李湖丕前因貪污等案
    件，經臺灣桃園地方法院檢察署檢察官聲請法院羈押，本院
    於95年8 月23日裁定准予羈押並禁止接見通信，復於當日執
    行在案，嗣於該案起訴後之96年3 月15日始予當庭釋放等情
    ，固有刑案人犯在監所最新資料報表、被告身分簿各1 份附
    卷足參（見96年度他字第258號偵查卷第25頁、第151頁至第
    155頁），惟依刑事訴訟法第110條第1 項規定，被告及得為
    其輔佐人之人或辯護人，得隨時具保，向法院聲請停止羈押
    ，檢察官於偵查中得聲請法院命被告具保停止羈押，準此，
    被告乙○○祇為臺灣桃園監獄管理員，要非法官或檢察官，
    究其所掌第四工場主管職務或機會與證人李湖丕得否具保停
    止羈押有何關連，得因被告乙○○所為使證人李湖丕交保獲
    釋，不無疑問。又者，依監所管理人員服勤應行注意事項第
    38條至第51條暨臺灣桃園監獄工場服勤應行注意事項規定（
    見本院卷第115頁至第120頁），被告乙○○擔任之臺灣桃園
    監獄第四工場主管職務僅於工場管區內之收容人秩序、作業
    進行、安全維護等事項，與收容人得否聲請具保停止羈押無
    涉，縱被告乙○○有向他人表示得以行賄檢調人員，亦僅己
    身涉犯行賄罪否，與其是否擔任監獄管理員職務無何關連，
    亦不因其所掌職務之權力，得影響法院或檢察官對於停止羈
    押之判斷依據，而為職務上之機會作為，亟難謂有利用職務
    上機會詐取財物之行為存在。況且，證人即臺灣桃園監獄戒
    護科禁見房（信舍）主管張瑞忠於警詢時陳稱：李湖丕於95
    年8月23日至96年1月12日在押期間均住在信舍，由伊負責管
    理，嗣於96年1 月12日解除禁止接見通信後，則轉至忠舍、
    義舍，因被告乙○○非禁見房之管理員，且於李湖丕羈押期
    間並無前來提解情形，並無機會接觸李湖丕，雖被告乙○○
    曾詢問李湖丕之情緒是否正常，然伊祇會答覆正常，若有進
    一步瞭解狀況，伊會告以由律師接見方式詢問，不會代為轉
    達任何事情等語；而證人李湖丕於警詢時、偵查中亦稱：伊
    曾於查房時見過被告乙○○，另於某次借提回所後，有見被
    告乙○○檢查其他人犯身體，並詢問伊還好否，伊說還好等
    語（詳96年度偵字第10795 號偵查卷第48頁至第49頁，96年
    度他字第258 號偵查卷第215頁反面、第256頁），經核渠等
    證人所述與臺灣桃園監獄戒護資料表所載證人李湖丕於該段
    期間配房在信舍之情相符（見同上偵查卷第47頁），由此可
    見，被告乙○○主管之第四工場與證人李湖丕羈押期間之舍
    房不同，其無管理禁見房（信舍）之職務，亦無機會與證人
    李湖丕有所接觸，祇偶然巧遇證人李湖丕，要與利用職務上
    機會詐取財物之要件顯不相當，執難僅以其擔任監獄管理員
    一職，遽認涉犯貪污治罪條例第5條第1項第2 款罪行。基此
    ，被告乙○○於證人李湖丕羈押期間，雖擔任臺灣桃園監獄
    第四工場主管職務，為公務員，然其所執掌事項僅於工場收
    容人管理，並非法官或檢察官，無具保停止羈押之決定權限
    ，亦無藉用權力上機會影響法院或檢察官之判斷，復所擔任
    職管理區域為第四工場，與證人李湖丕羈押之禁見房（信舍
    ）有別，自無因職務上機會得與證人李湖丕有所接觸，而利
    用此機會為詐欺取財之行為。是以，被告乙○○關於證人李
    湖丕得否具保停止羈押並無何職務上權限，亦無職務上機會
    等情，已如前述，則其有無向被害人丙○○誆以得行賄桃園
    縣調查站人員，與所擔任之臺灣桃園監獄第四工場主管之職
    務無關，依首揭說明，自與貪污治罪條例第5條第1項第2 款
    之利用職務上之機會詐取財物要件不合，被告丁○○、乙○○當無違犯此一罪名。
  (三)又者，被告丁○○、乙○○所為核與貪污治罪條例第5條第1
    項第2 款之利用職務上之機會詐取財物罪之構成要件並不相
    當乙節，業經本院認定如前，惟該罪性質上係屬詐欺罪之一
    種，則渠等被告有無涉犯刑法第339 條之詐欺取財罪行，應
    為本件審究重心。然者，觀諸被告丁○○所偽造之切結書，
    其上經被害人丙○○於95年11月29日註記：「（本切結書丁○○先生土地壹佰坪，賣給楊永堆先生，住金門縣金寧鄉湖
    埔村33號）特此證明：土地分配時請公司土地分配與丙○○
    土地毗鄰」等文句，復於95年12月27日在正揚公司出具之承
    諾書上記載：「本承諾書丁○○君持四分之一土地面積壹佰
    坪，轉讓給楊永堆先生（住金門縣金寧鄉湖埔村33號）特此
    證明：土地分配時請公司分配與丙○○土地毗鄰」等語（見
    96年度他字第258 號偵查卷第200頁反面、第202頁反面），
    而此節業據證人即被害人丙○○於本院審判時結證明確（詳
    本院卷第43頁至第44頁），互核與被害人丙○○設在土地銀
    行平鎮分行存款帳戶之存摺交易明細（戶名：丙○○，帳號
    ：000-000-00000-0 號），於95年11月29日由其弟媳翁月英
    轉匯230萬元至前開帳戶，再於同日提領100萬元，另於同年
    12月6 日提領100萬元之情相符（見同上偵查卷第203頁至第
    204 頁）；由此觀之，被告丁○○與楊永堆間，就被告丁○○所持正揚公司之山子頂開發案土地報酬之分配權利，確達
    成100坪土地總價為200萬元之買賣協議，並由被害人丙○○
    居中見證、處理情事，則被告丁○○於上述時地各受領 100
    萬元，乃本於渠等間土地權利買賣契約而來，具有法律上原
    因，要難認屬不法之所有。雖然，依該承諾書所載，被告丁○○、楊永堆及被害人丙○○間，買賣之標的物應為被告丁○○與證人丙○○、戊○○、李湖丕共有之400 坪土地之應
    有部分1/4，亦即相當於100坪之土地報酬，並非與被告丁○○偽造之切結書記載僅其單獨所有之100 坪土地報酬，然參
    酌證人丙○○於本院審判時證稱：正揚公司有承諾事成後給
    伊、被告丁○○、證人戊○○、李湖丕共400 坪土地，每人
    各持1/4，另有給每人各100坪土地，而被告丁○○所交付偽
    造之切結書，因僅單獨1 人，又無見證人，另經證人戊○○
    處得知係偽造，遂要求以渠等4人共有之400 坪之土地並1名
    見證人，而予重簽及以證人戊○○為見證人等語；復證人戊○○於本院審判時亦結稱：伊與被告丁○○、證人丙○○、
    李湖丕共得獎勵金400 坪土地，並由渠等4 人平分，嗣於95
    年12月18日經方溪泉來電告知前開切結書係偽造，但不知該
    切結書之來龍去脈，惟伊在被告丁○○、證人丙○○均不吃
    虧情形下，同意擔任見證人，證人丙○○並表示以正揚公司
    出具之承諾書代換，另證人李湖丕持有單獨100 坪土地報酬
    之切結書等語（詳本院卷第35頁、第40頁至第41頁、第67頁
    至第71頁、第79頁），兼衡渠等證人所述，正揚公司應允給
    予被告丁○○、證人丙○○、戊○○、李湖丕等人共有 400
    坪之土地報酬，另個人各可獲得100 坪之土地報酬，則被告
    丁○○、楊永堆及被害人丙○○間約定之買賣標的物為何，
    究有無指定係何筆土地報酬，抑或祇為100 坪土地已足，渠
    等真意不明，然渠等已就土地權利買賣一事，已相互意思表
    示一致，復被告丁○○對共有土地400坪之應有部分1/4權利
    ，及己身單獨持有之100 坪土地權利，均屬有權處分權限，
    以共有或單獨持有之土地權利為買賣標的物，對被害人丙○○及楊永堆並無保障之不同，僅於實際分配時應否繼續維持
    共有關係有異，況且，該時因被告丁○○所持真正之切結書
    為其母保管中，乃以偽造之切結書代替並交與被害人丙○○
    ，致生後續以承諾書代換之事端，非其自始即有以偽造之切
    結書向被害人丙○○、楊永堆為詐騙行為，而認實無買賣真
    意，自難以被告丁○○原係交付偽造之切結書與被害人丙○○乙節，反認其不法所有之意圖，而謂渠等買賣契約有意思
    表示不自由之情事存在。基上，被告丁○○經被害人丙○○
    居中聯繫，而與楊永堆達成以200萬元價金買受其所共有400
    坪土地應有部分1/4 之報酬權利，其於95年11月29日、同年
    12月6日分別受領之100萬元，有相當之對價關係，並非不法
    之所有，自核與詐欺取財之要件不合。
  (四)再者，被害人丙○○為籌措證人李湖丕應繳回不法所得 110
    萬元，經被告丁○○提及先以其所持山子頂開發案土地報酬
    權利售與楊永堆，並將其中價金110 萬元墊付證人李湖丕應
    繳回之不法所得，俟證人李湖丕具保獲釋後，再由證人李湖
    丕歸還同等土地報酬權利與被告丁○○，而被告丁○○於洽
    談買賣土地期間，曾向被害人丙○○謊稱得以100 萬元行賄
    桃園縣調查站人員，並邀約被告乙○○於95年11月29日取款
    時陪同在場，以取信被害人丙○○等情，為被告丁○○所不
    爭執，復據證人即被害人丙○○證述明確，應認被告丁○○
    於買賣該筆土地之報酬權利締約期間，確有以不實言語促成
    契約之成立，則此舉與詐欺取財要件是否該當，有無使被害
    人丙○○、楊永堆陷於錯誤，又侵害何權利、受有何損害，
    不無疑問。復且，證人即被害人丙○○前於96年4 月26日警
    詢時陳稱：伊任職之正揚公司土地報酬，因尚未重劃完成遂
    無地號、土地權狀，但有土地讓渡書，而被告丁○○、證人
    李湖丕亦曾請正揚公司董事長方溪泉開立切結書以供買賣之
    用，另證人李湖丕羈押期間，其律師曾於95年11月間來電通
    知要繳納不法所得110 萬元，同期間被告丁○○亦表示有意
    幫忙證人李湖丕，遂先行出售其100坪土地，價格為180萬元
    ，待證人李湖丕出來後再還給被告丁○○土地，伊便告知胞
    弟楊永堆土地便宜可以購買，並主動加價為200 萬元，乃要
    求楊永堆匯款230萬元，其中200萬元為購地款，餘30萬元為
    伊處理之紅包錢及手續費，被告丁○○並允諾將所得價款處
    理證人李湖丕應繳回之不法所得一事，但不知被告丁○○所
    交付之切結書係偽造，其後亦未拿出該筆金錢處理此事，直
    至繳錢當日被告丁○○另向廖德興借款110 萬元以支付該筆
    款項，並由證人即李湖丕之配偶甲○○簽署借據擔任保證人
    ，而後於95年12月27日自被告丁○○處取得承諾書後，便認
    無吃虧未再聯絡此事，總計於同年11月29日因疏通桃園縣調
    查站人員之用，交給被告丁○○100萬元，另於同年12月6日
    因被告丁○○表示要拿錢給其母看，再給予100萬元，共200
    萬元等語（詳96年度他字第258 號偵查卷第190頁至第196頁
    ）；再於同日偵查中證稱：伊於證人李湖丕遭羈押後3、4個
    月，經律師通知要繳回不法所得110 萬元，於籌錢期間被告
    丁○○表示因證人李湖丕曾有幫過忙，遂想幫助證人李湖丕
    找人以180萬元代價購買證人李湖丕之100坪土地，但伊認太
    便宜乃由胞弟楊永堆以200 萬元價格購買，惟因證人李湖丕
    被羈押無法簽署同意書，故以被告丁○○名下之土地權利轉
    讓與楊永堆，待證人李湖丕出來後再將100 坪土地轉給被告
    丁○○，而這200 萬元係分2次交付，第1次被告丁○○表示
    可透過被告乙○○疏通調查局人員，以讓證人李湖丕立刻交
    保，便將伊交給之100萬元拿去處理此事，另100萬元則因被
    告丁○○告以有簽署同意書予伊，要拿錢給其母看表示已將
    100 坪土地賣掉，但伊當時有交代該筆款項實際應充作證人
    李湖丕繳回不法所得之用，因此這200 萬元係隨時供證人李
    湖丕使用，僅暫時將被告丁○○土地讓與楊永堆，以便楊永
    堆匯錢過來，實係欲購買證人李湖丕之土地權利，如倘為購
    買被告丁○○土地，以180 萬元購買已足，不用再多花20萬
    元，事後被告丁○○方將真正承諾書轉讓與楊永堆等語（詳
    同上偵查卷第251頁至第255頁）；另於96年5月9日警詢時亦
    稱：確有該筆土地買賣，總計價款為200 萬元，因被告乙○○為看守所人員，比較能幫忙故才相信，另當時楊永堆確實
    要買地，但因證人李湖丕在押，遂由被告丁○○先提供土地
    作擔保，待日後再由證人李湖丕歸還100 坪土地與被告丁○○，事後被告丁○○將200 萬元花完，方以真正正揚公司出
    具之土地讓渡書交給伊，以賠償所受損失，現已無損失等語
    （詳96年度偵字第10795 號偵查卷第67頁至第69頁）；復於
    本院審判時結稱：這100 坪土地係胞弟楊永堆要買的，被告
    丁○○並同意將所持土地先過戶給伊，伊遂傳真與楊永堆，
    方匯款230萬元過來，被告葉若鵬另表示有欠債，要先拿100
    萬元還債，伊有表示另100 萬元係證人李湖丕交保之用，有
    但書約定待證人李湖丕交保時要拿出來，至疏通調查局一事
    係被告丁○○自導自演，並稱消息來源為被告乙○○，然因
    被告丁○○有將100 坪土地交付與伊，故不怕賴帳而同意交
    付100 萬元，嗣因證人李湖丕繳回之不法所得款項乃另行借
    得，遂未積欠被告丁○○金錢，該筆土地買賣即單純為伊與
    被告丁○○間交易等語（詳本院卷第33頁至第51頁、第62頁
    至第66頁）。細譯證人丙○○上述證詞，均指本件山子頂開
    發案土地報酬之分配權利買賣過程，乃證人李湖丕因案羈押
    中，嗣經辯護人陳俊隆律師處獲悉應繳回不法所得110 萬元
    ，遂行籌措該筆款項，同時被告丁○○則表示願以其所持之
    100 坪土地報酬出售變現協助證人李湖丕，後證人丙○○居
    中與其胞弟楊永堆聯繫後，同意以200 萬元購入，並由其弟
    媳翁月英匯款230 萬元至證人丙○○前開帳戶，並於95年11
    月29日、同年12月6 日各給付被告葉耀鵬100萬元，合計200
    萬元之情，雖證人丙○○就其代胞弟楊永堆與被告丁○○間
    買賣之土地報酬，所交付之200萬元，其中100萬元是否充作
    被告丁○○疏通桃園縣調查站人員之用，抑或僅單純買賣對
    價，另100 萬元約定應優先繳納證人李湖丕之不法所得，被
    告丁○○無權挪為他用等節，與其內心意思不一，但參酌渠
    等移轉100 坪土地報酬權利之動機，乃為籌措證人李湖丕繳
    回不法所得之用，便向楊永堆調取現金，而以此等值之土地
    報酬為取得現款對價，對被害人丙○○、楊永堆間，未見有
    何損失，自與詐欺取財致生財產上損害之要件不符。況且，
    參以被告丁○○曾委託證人李湖丕以400 萬元價格出售所持
    該重劃區另筆100 坪土地報酬之分配權利乙節（見96年度他
    字第258號偵查卷第198頁反面），相較本件以200 萬元價格
    成交，核與被害人丙○○所認因土地便宜情形相當而與居中
    聯繫購買，及為籌措證人李湖丕所需費用之目的相當，則渠
    等因之與被告丁○○締結移轉土地報酬權利之買賣契約，其
    相互間具有對價關係，縱被告丁○○曾向被害人丙○○誆以
    其中100萬元充作疏通桃園縣調查站人員費用，另100萬元挪
    為他用，未使用在證人李湖丕繳回不法所得110 萬元之事實
    ，然本件被害人丙○○、楊永堆因交付200 萬元而取得等值
    之100坪土地報酬分配權利，業如前述，且約定100萬元作為
    證人李湖丕繳納不法所得之使用目的，僅具有民事契約關係
    效力，被告丁○○固有違反，仍不影響楊永堆取得土地報酬
    權利，自非使被害人丙○○、楊永堆陷於錯誤而交付200 萬
    元之情，亦與獲取不法所有之犯意目的顯不相當。據此，證
    人即被害人丙○○已詳述本件200 萬元交付與被告丁○○之
    經過，及前開土地報酬買賣之緣由，其間具有相當之對價關
    係，且被害人丙○○、楊永堆亦未因此受有何損失，是縱被
    告丁○○有向被害人丙○○謊稱得予行賄桃園縣調查站人員
    之事實，但核與詐欺取財罪所定陷於錯誤而受有損害之要件
    不合，即無從基此謂被告丁○○有詐欺取財之行為存在，而
    為不利之事實認定。
  (五)至於，公訴人執以前詞謂被告丁○○、乙○○有共同詐取財
    物之事實，惟查，證人戊○○前於96年5月9日警詢時陳稱：
    證人李湖丕羈押期間曾聽被害人丙○○表示，欲變賣土地以
    籌措交保金，於95年12月19日經被害人丙○○告以翌日應繳
    交「賄賂金」（即不法所得），但已為被告丁○○花掉，經
    聯繫被告丁○○答覆會想辦法處理，嗣於翌日（20日）被告
    丁○○即向廖德興借款110 萬元，該借據並由證人甲○○簽
    名作保，不知被告丁○○有向被害人丙○○得經被告乙○○
    以100 萬元代價疏通司法人員情事，但於事後得知被告丁○○有讓渡正揚公司之土地報酬與被害人丙○○，並承諾將其
    中100 萬元幫助證人李湖丕，然其卻將所有金錢花在職棒簽
    賭上，被害人丙○○因而覺得遭騙，另於95年12月19日因查
    證被告丁○○所出具之切結書係偽造，經伊居中協調，而於
    同年月27日由被告丁○○提出承諾書，與被害人丙○○確認
    對於買賣土地乙節無意見後，並轉載切結書內容於該承諾書
    等語（詳96年度偵字第10795 號偵查卷第61頁至第64頁）；
    再於96年5 月28日偵查中併稱：伊於96年間某日，曾與被告
    乙○○、被害人丙○○討論如何處理此事，但被告丁○○並
    未與會，伊僅規勸渠等不要把事情鬧大，未表示應如何套招
    應付司法調查，而於95年12月19日被告丁○○偽造切結書一
    事發生後，被害人丙○○即將原委告以伊，並表示賣土地金
    錢之一部份係準備供證人李湖丕交保之用，至渠等間債權債
    務關係，待證人李湖丕出所後再行結算，另因被告乙○○為
    被告丁○○親戚，被害人丙○○遂表示要被告乙○○一同負
    責等語（詳同上偵查卷第77頁至第80頁）；復於本院審判時
    結證情節，亦與警詢時、偵查中所述大致相同（詳本院卷第
    66頁至第80頁）。由此以觀，證人戊○○雖於被告丁○○、
    被害人丙○○與楊永堆就買賣土地報酬之分配權利以籌措證
    人李湖丕應繳回不法所得之締約經過雖未參與，然其有於事
    後處理被告丁○○偽造切結書一事，及陪同證人甲○○繳納
    不法所得等情，對渠等當時處理此一糾紛有相當瞭解，所述
    情節亦核與被害人丙○○陳述經過相符，足見被告丁○○確
    經被害人丙○○處獲悉本件買賣土地報酬分配權利契約，且
    於95年12月27日在被告丁○○所持正揚公司出具之承諾書上
    見證之情事，並非經檢警偵查後始得證據之偽造，而有不可
    採信之情事存在。再者，證人戊○○固有證稱聽聞被害人丙○○表示遭被告丁○○詐騙情事，但兼衡上情，乃被告丁○○違反渠等間應自買賣價金中先行墊付證人李湖丕繳納不法
    所得110 萬元之約定，復因所提切結書係屬偽造，書面證據
    不足所致，非謂渠等間無該筆買賣契約存在，被告丁○○確
    有詐欺取財之犯意。復且，稽之被告丁○○所偽造之切結書
    ，正揚公司出具之承諾書，以被告丁○○為債務人，證人甲○○為保證人，債權人為廖德興，借款金額為110 萬元借據
    ，及被害人丙○○前開帳戶存摺明細（見96年度他字第 258
    號偵查卷第200頁反面、第201頁反面、第202頁反面、第203
    頁至第204 頁），倘被告丁○○前與被害人丙○○、楊永堆
    締結之土地報酬分配權利契約，乃詐欺取財之手段，實無買
    賣事實存在，則其於95年11月29日取得之100 萬元本無對價
    關係，無需提供被害人丙○○何種擔保，而被害人丙○○亦
    祇需向楊永堆調取100 萬元已足，為何反於同日由弟媳翁月
    英匯款230 萬元，另被告丁○○又因何故大費周章於同年月
    27日先行偽造切結書，將高於所得金錢2倍之100坪土地報酬
    移轉與楊永堆，復於同年12月19日擔任110 萬元借款債務人
    ，反增添自己之損失而另涉偽造文書罪行，再再均與常情有
    違，反不若渠等所述因被告丁○○違反買賣契約價款使用之
    約定，而另向廖德興借款之情較為合理，是公訴人基此認被
    告丁○○以該方法詐騙被害人丙○○，亟難認屬有據。
  (六)雖然，證人李湖丕前於警詢時、偵查中陳稱：伊固曾透過律
    師轉達土地變現意旨，但未表示透過被告丁○○賣地情事，
    伊猜想係被告丁○○利用伊繳納不法所得機會，藉機出賣自
    己土地等語（詳同上偵查卷第214頁至第221頁、第255 頁至
    第256 頁），另證人甲○○於本院審判時證稱：伊於95年12
    月18日經陳俊隆律師轉述應繳回不法所得110 萬元，伊當下
    覺得吃驚，但陳俊龍律師有表示被害人丙○○會想辦法籌措
    ，另證人李湖丕羈押期間，並吾人聯繫表示欲購買證人李湖
    丕所持土地等語（詳本院卷第89頁至第98頁），綜合渠等所
    述情節，雖否認有委託被告丁○○出賣土地變現，亦不詳應
    繳納證人李湖丕不法所得之情，然被告丁○○售予楊永堆之
    土地報酬分配權利，具有相當之對價關係，均如前述，則被
    告丁○○謊稱係代證人李湖丕轉讓權利一事，對被害人丙○○、楊永堆未致生何損失，且證人甲○○亦堅指係透過證人
    李湖丕委任之辯護人陳俊隆律師，得知繳回不法所得110 萬
    元，該筆款項並由被害人丙○○負責籌措情形，核與被害人
    丙○○所述情節相若，由此觀之，被害人丙○○早於95年12
    月18日已獲悉證人李湖丕需繳回不法所得110 萬元情事，非
    若證人甲○○直至該日方予得知，即不得執以此節謂被告丁○○係經乙○○處獲悉旁人不知之繳納不法所得情事，並利
    用此一機會向被害人丙○○、楊永堆詐取財物，無從為不利
    之事實認定依據。另者，被告乙○○固曾於96年2 月25日上
    午11時5 分許，持以門號0000-000-000號行動電話，去電被
    害人丙○○使用之門號0000-000-000號行動電話，表示欲索
    取其與被告丁○○間經證人戊○○簽名見證之買賣土地讓渡
    書，此有通訊監察譯文可稽（見96年度偵字第10795 號偵查
    卷第110 頁），然參被告乙○○前於同年月14日甫經臺灣桃
    園監獄政風室訪談（見96年度他字第258號偵查卷第119頁至
    第123 頁），因所提承諾書影本為先前所留，其上未經證人
    戊○○簽名，遂向持有註記文字承諾書之被害人丙○○索取
    以維護己身權益，亦未悖於常情；況此情亦經證人戊○○於
    偵查中證稱：因被告丁○○本身即持有未註記文字之承諾書
    影本，而有註記文字之承諾書正本為被害人丙○○拿去，被
    告丁○○並無該份承諾書等語，復於本院審判時結稱：於96
    年農曆過年間，被告丁○○、乙○○中1 人，曾詢問被害人
    丙○○所在、拿取切結書，並表示為被告乙○○所需，經伊
    與被害人丙○○聯繫，其人在福建省金門縣，而該文件置放
    在臺灣本島，待返回後再交給伊等語明確（詳96年度偵字第
    10795 號偵查卷第78頁，本院卷第72頁），應可認因被告丁○○、乙○○己身未持有註記之承諾書乃多方詢問，當無可
    認被告乙○○係以該次通聯事後捏造證據，逕以臆測之詞謂
    渠等所憑買賣文書均屬事後製作，為不實之證據資料。是公
    訴人猶認被告丁○○、乙○○涉有詐取財物之行為，殊難採
    信。
  (七)基上，被告乙○○固具有公務員身分，然有關證人李湖丕得
    否具保停止羈押，非其職務所掌權限，亦非職務上之機會可
    能介入、處理，自核與貪污治罪條例第5條第1項第2 款利用
    職務詐取財物之構成要件不合。另者，被告丁○○經被害人
    丙○○聯繫，而與楊永堆達成以200 萬元價格，賣受所持正
    揚公司山子頂開發案100 坪之土地報酬分配權利，而於95年
    11月29日、同年12月6日分次受領100萬元價金，具有相當對
    價關係，且被害人丙○○、楊永堆亦未因此受有損害等情，
    業經本院認定綦詳，是縱被告丁○○雖有訛稱可經被告乙○○疏通桃園縣調查站人員，並以偽造之切結書交付與被害人
    丙○○，與違背渠等約定而挪用應繳納證人李湖丕之不法所
    得110 萬元情事，然被害人丙○○、楊永堆乃斟酌該土地報
    酬價格便宜，及籌措證人李湖丕繳回不法所得款項，非因此
    陷於錯誤而受有損害，亦核與刑法第339條第1項之詐欺取財
    要件並不相當。是以，被告丁○○、乙○○於本件實無利用
    職務上機會詐取財物，抑或共同為詐欺取財之行為存在，亟
    難遽以各該罪名相繩。
五、綜上所述，本件關於被告丁○○、乙○○涉犯利用職務詐取
    財物罪之證明，未達於通常一般之人均不致有所懷疑，而得
    確信其為真實之程度，殊屬無從為有罪之確信。此外，本院
    復查無其他積極證據足資證明渠等被告有公訴人所指之犯行
    ，是應認不能證明犯罪，復公訴人認此部分與被告丁○○上
    揭有罪之行使偽造私文書罪部分，犯意各別，行為互殊，為
    數行為，無實質上一罪或裁判上一罪情事，揆諸首揭說明，
    自應就被告丁○○被訴違反貪污治罪條例部分，及被告乙○○被訴部分均為無罪之諭知。
據上論斷，應依刑事訴訟法第299條第1項前段、第301條第1項，
刑法第216條、第210條、第41條第1 項前段，中華民國九十六年
罪犯減刑條例第2條第1項第3 款、第7條、第9條，判決如主文。
本案經檢察官丁俊成到庭執行職務。
中    華    民    國    97    年    8     月    21    日
                  刑事第六庭  審判長法  官  黃梅淑
                                    法  官  宣玉華
                                    法  官  黃翊哲
以上正本證明與原本無異。
如不服本判決，應於判決送達後10日內向本院提出上訴狀（應附
繕本），其未敘述上訴理由者，應於上訴期間屆滿後20日內補提
理由書狀於本院，上訴於臺灣高等法院。
                                    書記官  劉霜潔
中    華    民    國    97    年    8     月    21    日
附錄本判決論罪科刑法條：
刑法第210條
偽造、變造私文書，足以生損害於公眾或他人者，處5 年以下有
期徒刑。
刑法第216條
行使第210條至第215條之文書者，依偽造、變造文書或登載不實
事項或使登載不實事項之規定處斷。


司法院資訊處製作；財團法人民間司法改革基金會備份。
